【裁判字號】    95,訴,1415
【裁判日期】    951116
【裁判案由】    綜合所得稅
【裁判全文】
臺北高等行政法院判決
                                     95年度訴字第01415號
                              .
原      告  甲○○
被      告  財政部臺北市國稅局
代  表  人  許虞哲（局長）
訴訟代理人  乙○○
上列當事人間因綜合所得稅事件，原告不服財政部中華民國95年
3 月3 日台財訴字第09400654020 號（案號：第00000000號）訴
願決定，提起行政訴訟。本院判決如下：
    主  文
原告之訴駁回。
訴訟費用由原告負擔。
    事  實
一、事實概要：
  原告民國（下同）91年度綜合所得稅結算申報，經被告初查依
  法務部調查局北部地區機動工作組（下稱調查局北機組）通報
  資料，核定原告短漏報執行業務所得計新臺幣（下同）5,640,
  000 元，除發單補徵稅額外，並依所得稅法第110 條第1 項規
  定，按漏稅額2,005,723 元處以0.5 倍之罰鍰1,002,800 元。
  原告不服，就罰鍰部分，申請復查，經被告以94年9 月26日財
  北國稅法字第0940206915號復查決定（下稱原處分）駁回，原
  告仍不服，向財政部提起訴願，亦遭訴願決定駁回，遂向本院
  提起本件行政訴訟。
二、兩造聲明：（原告於準備程序及言詞辯論期日均未到場，茲
    依其起訴狀之記載意旨）
  (一)原告聲明：再訴願決定、訴願決定及原處分關於罰鍰部分均
    撤銷。
 (二)被告聲明：駁回原告之訴。
三、兩造之爭點：
    原告漏未申報系爭所得，有無故意或過失？
  (一)原告主張之理由：
    1.原告始初由姚慶華購買土地，理應於當時提出應繳稅額，
      而姚慶華也已申報繳納稅額，此有調查局北機組之筆錄可
      稽。
    2.原告雖為頂立工業股份有限公司（下稱頂立公司）之員工
      ，也有辦理綜合所得稅之申報，理應會收到公司所開予原
      告之所得證明併同一起報稅才是。此事非原告之過失或故
      意，不能單以「僅須違反禁止規定或作為義務……，就推
      定為有過失……」，況且該公司也被財政部台灣省北區國
      稅局桃園縣分局以北區國稅桃縣一字第0951007698號處分
      書另補繳稅金及罰鍰等，被告不能顛倒本末，而對原告處
      罰。
    3.原告復查申請書當初意指因有仲介及其他費用開銷，被告
      未查明就以「本稅部分申請復查程序而逕行提起訴願，程
      序自未有合」云云，駁回原告之復查申請。況且原告也已
      繳清稅款，爰對罰鍰部分，提起本件訴訟。
  (二)被告主張之理由：
    1.本稅部分：
      (1)按「……凡經稽徵機關核定之案件……納稅義務人如有
        不服，應於法定期間內，申請復查。如未經依法定程序
        申請復查而逕行提起訴願及行政訴訟，自為法所不許。
        」最高行政法院（89年7 月1 日改制前為行政法院）60
        年判字第743 號著有判例。
      (2)原告訴稱復查申請書當出意指因有仲介及其他費用開銷
        ，被告未查明以程序未合駁回云云，經查原告復查申請
        書，載明請惠予撤銷被告第00000000000 號處分書，並
        未就源自頂立公司佣金收入7,050,000 元本稅部分申請
        復查，本稅部分既未經復查程序而逕行提起訴願及行政
        訴訟，揆諸首揭判例意旨，程序自有未合，訴願決定駁
        回，尚無不合。
    2.罰鍰部分：
      (1)按「納稅義務人已依本法規定辦理結算申報，但對依本
        法規定應申報課稅之所得額有漏報或短報情事者，處以
        所漏稅額2 倍以下之罰鍰。」為所得稅法第110 條第1
        項所明定。次按「……佣金收入，得依所得稅法第14條
        第1 項第2 類規定，減除直接必要費用後之餘額為所得
        額。納稅義務人如未依法辦理結算申報，或未依法記帳
        及保存憑證，或未能提供證明所得之帳簿文據者，可適
        用本部核定各該年度經紀人費用率計算其必要費用。」
        、「二、短漏報所得非屬已填報扣免繳憑單及緩課股票
        轉讓所得申報憑單之所得，且無第3 項情形者，處所漏
        稅額0.5 倍。」、「91年度執行業務者費用標準一般經
        紀人20% 」復分別為財政部72年2 月9 日台財稅第3094
        7 號函、86年8 月16日台財稅第861912280 號函及92年
        1 月29日台財稅第0920450087號函所明釋。
      (2)本件原告91年度綜合所得稅結算申報，未列報代頂立公
        司購買土地所取得之佣金收入7,050,000 元，經被告依
        調查局北機組93年12月24日電廉字第09378055270 號函
        通報之調查筆錄暨94年1 月27日電廉字第09478003100
        號函，核定原告91年度因代頂立公司購買土地，而從中
        獲得佣金7,050,000 元，扣除必要費用20% 後所得額為
        5,640,000 元，原告漏未合併申報，除發單補徵稅額外
        ，並依所得稅法第110 條第1 項規定，按漏稅額2,005,
        723 元處以0.5 倍罰鍰1,002,800 元（計至百元止）。
        原告不服，主張源自頂立公司之所得，因該公司未辦理
        扣繳致漏未申報，並非過失或故意漏報，況頂立公司也
        已另補繳扣繳稅額及罰鍰，被告不能顛倒本末，處以罰
        鍰不合法等情。惟據原告93年12月2 日於調查局北機組
        調查筆錄，已自承91年10月間與仲介姚慶華共同替頂立
        公司之多位股東購買土地，所有款項都是由頂立公司楊
        麗卿以6 張支票交給姚慶華，姚君再將最後一次付款之
        12,156,166元交給原告為土地差價款，事後再陸續分給
        其他後手之6 位仲介，最後賺取7,050,000 元之差價。
        原告既有是項所得，亦為其所不爭，即應依所得稅法第
        71 條 規定辦理申報，非待稽徵機關通知或收到扣繳憑
        單始負申報責任，又扣繳憑單為抵繳稅款之依據，非申
        報所得之唯一憑據，原告亦可向原給付單位查詢，尚不
        能以未收到扣繳憑單而免其申報義務。至原告主張頂立
        公司也另補繳扣繳稅額及罰鍰，被告不能顛倒本末乙節
        ，原告系爭所得頂立公司補繳扣繳稅額及罰鍰，係屬頂
        立公司之負責人，於給付時未依所得稅法第88、92條規
        定扣繳稅款，責令頂立公司之負責人補繳應扣未扣稅款
        ，並按應扣未扣之稅款處罰鍰，該案所據之事實與法令
        均有別於本案，自與本案無涉，原告主張顯係誤解。是
        原告有該項所得而漏未申報違反首揭規定，有卷附綜合
        所得稅結算申報書、核定通知書、調查局北機組函通報
        之調查筆錄等資料可稽，違章事證足堪認定，自應受罰
        ，原告主張，核無足採，原處罰鍰並無違誤。
    理  由
一、本件訴訟程序進行中，被告之代表人已由張盛和變更為許虞
    哲，此有行政院95年8 月23日院授人力字第0950023637號令
    在卷可按，茲由新任代表人具狀聲明承受訴訟，核無不合，
    應予准許。
二、本件原告經受合法通知，未於言詞辯論期日到場，核無行政
    訴訟法第218條準用民事訴訟法第386條各款所列情形，爰併
    準用民事訴訟法第385條第1項前段規定，依被告之聲請，由
    其一造辯論而為判決。
三、原告起訴主張：原告於91年10月間，因代頂立公司購買土地
    取得佣金收入7,050,000 元，惟因該公司未辦理扣繳致漏未
    申報，並非過失或故意漏報，被告處以罰鍰，原告實難甘服
    ，為此訴請如聲明所示云云。
四、被告則以：原告不爭其取得系爭佣金所得，即應依所得稅法
    第71條規定辦理申報，非待稽徵機關通知或收到扣繳憑單始
    負申報責任，又扣繳憑單為抵繳稅款之依據，非申報所得之
    唯一憑據，原告亦可向原給付單位查詢，尚不能以未收到扣
    繳憑單而免其申報義務，原處分並無違誤等語置辯，求為判
    決駁回原告之訴。
五、本件兩造不爭原告於91年10月間，因代頂立公司購買土地取
    得差價即佣金收入7,050,000 元，頂立公司未辦理扣繳，此
    有收據及93年12月2 日調查筆錄在原處分卷可稽，堪認為真
    實。
六、是本件之爭執，在於原告漏未申報系爭所得，有無故意或過
    失？
七、經查：
  (一)按所得稅法第13條規定：「個人之綜合所得稅，就個人綜合
    所得總額，減除免稅額及扣除額後之綜合所得淨額計徵之。
    」第14條規定：「個人之綜合所得總額，以其全年左列各類
    所得合併計算之︰……第二類：執行業務所得：凡執行業務
    者之業務或演技收入，減除業務所房租或折舊、業務上使用
    器材設備之折舊及修理費，或收取代價提供顧客使用之藥品
    、材料等之成本、業務上雇用人員之薪資、執行業務之旅費
    及其他直接必要費用後之餘額為所得額。……」由以上規定
    可知，原告凡執行業務之業務或演技收入，均係所得稅法第
    14條第2 類所稱之執行業務所得。
  (二)又按所得稅法第71條第1項前段規定：「納稅義務人應於每
    年5月1日起至5月31日止，填具結算申報書，向該管稽徵機
    關，申報其上一年度內構成綜合所得總額．．．之項目及數
    額，以及有關減免、扣除之事實，並應依其全年應納稅額減
    除．．．扣繳稅額及可扣抵稅額，計算其應納之結算稅額，
    於申報前自行繳納。」由以上規定則可知，納稅義務人於辦
    理綜合所得稅申報時，應將其上一年度內構成綜合所得總額
    之項目及數額全數申報，於依法申報並計算有關減免、扣除
    之數額後，計算得其全年應納稅額後，復就其經扣繳稅額及
    可扣抵稅額，計算其應納之結算稅額，易言之，原告有將系
    爭執行業務所得全數申報並正確計算其全年應納稅額及應納
    之結算稅額之義務。
  (三)再按所得稅法第88條第1 項第2 款規定：「納稅義務人有左
    列各類所得者，應由扣繳義務人於給付時，依規定之扣繳率
    或扣繳辦法，扣取稅款，並依第92條規定繳納之︰……二、
    機關、團體、學校、事業……所給付之……執行業務者之報
    酬……」」第92條第1 項前段規定：「第88條各類所得稅款
    之扣繳義務人，應於每月10日前將上一月內所扣稅款向國庫
    繳清，並於每年1 月底前將上一年內扣繳各納稅義務人之稅
    款數額，開具扣繳憑單，彙報該管稽徵機關查核；並應於2
    月10日前將扣繳憑單填發納稅義務人。」上開規定係在規範
    扣繳義務人之扣繳義務，其於每年度初開具扣繳憑單，彙報
    稽徵機關供其查核，非在替納稅義務人為綜合所得稅之結算
    申報，其將扣繳憑單填發納稅義務人，目的亦僅在供其抵繳
    結算稅額。
  (四)承上，原告依法本即有將其取自頂立公司之全部執行所得申
    報綜合所得稅之義務，其於結算申報時漏未記載原告最大收
    入來源之取自頂立公司之執行業務收入（約占其當年度綜合
    所得總額7,461,009 元之3/4）辦 理所得稅之結算，其顯有
    過失。
八、綜上所述，原告之主張，尚無可採，被告按所漏稅額2,005
    ,723 元 處以0.5 倍罰鍰1,002,800 元（計至百元止），認
    事用法，並無違誤，訴願決定遞予維持，亦無不合，原告訴
    請撤銷訴願決定及原處分關於罰鍰部分，為無理由，應予駁
    回。又87年7 月1 日施行之訴願法已修正刪除再訴願制度，
    凡對訴願決定不服者，應逕向行政法院起訴，查本件訴願決
    定既係財政部於95年3 月3 日作成，則本件並無有相關之再
    訴願決定可能（原告亦未陳明其文號、案號或提出附卷），
    是原告訴請撤銷再訴願決定部分，顯於法未合，爰併予駁回
    。
據上論結，本件原告之訴為無理由，爰依行政訴訟法第98條第3
項前段、第218條、民事訴訟法第385條第1項前段，判決如主文
。
中    華    民    國    95    年    11    月   16     日
                  第五庭審判長法  官  張  瓊  文
                              法  官  胡  方  新
                              法  官  王  碧  芳
上為正本係照原本作成。
如不服本判決，應於送達後20日內向本院提出上訴狀並表明上訴
理由，如於本判決宣示後送達前提起上訴者，應於判決送達後20
日內補提上訴理由書（須按他造人數附繕本）。
中    華    民    國    95    年    11    月   16     日
                              書記官  徐  子  嵐


司法院資訊處製作；財團法人民間司法改革基金會備份。
